【裁判字號】    92,易,1243
【裁判日期】    921021
【裁判案由】    妨害兵役
【裁判全文】
臺灣臺中地方法院刑事判決                        九十二年度易字第一二四三號
    公  訴  人  臺灣臺中地方法院檢察署檢察官
    被      告  甲○○
右列被告因妨害兵役案件，經檢察官提起公訴（九十二年度偵字第六二四號），本院
於準備程序進行中，被告就被訴事實為有罪之陳述，經聽取當事人之意見後，由合議
庭裁定獨任進行簡式審判程序，判決如左︰
    主  文
甲○○後備軍人意圖避免召集處理，居住處所遷移，無故不依規定申報，致使教育召
集令無法送達，處有期徒刑貳月，如易科罰金，以佰元折算壹日。
    事  實
一、甲○○係臺中市後備司令部列管之後備軍人，原設籍居住於臺中市○○路○段四
    五二號八樓之二，明知居住處所遷移，應依戶籍法規定辦理申報，竟意圖避免召
    集處理，於民國九十一年初遷移前開住所，搬至臺中市○區○○街二一八巷二一
    弄二號居住，未依戶籍法規定辦理申報，致使臺中市後備司令部所發指定應於九
    十一年十一月二十日上午八時前往臺中縣烏日鄉○○村○○路七四四號成功嶺營
    區報到之編號Ｏ一四七號教育召集令無法送達。
二、案經臺中市後備司令部移送臺灣臺中地方法院檢察署檢察官偵查起訴。
    理  由
一、訊據被告甲○○對其自九十一年初，即自臺中市○○路○段四五二號八樓之二遷
    移至臺中市○區○○街二一八巷二一弄二號居住，且未依戶籍法規定辦理申報等
    情坦承不諱，並有臺中市後備司令部妨害兵役案件移送報告書、教育召集令、召
    集令交付通知書及列管後備軍人遷出未報移送法辦年籍表附卷可稽。按人民有依
    法律服兵役之義務，為憲法第二十條所明定。惟兵役制度及其相關之兵員召集、
    徵集如何實施，憲法並無明文規定，有關人民服兵役、應召集之事項及其違背義
    務之制裁手段，應由立法機關衡酌國家安全、社會發展之需要，以法律定之。九
    十一年六月二十六日修正公布前之妨害兵役治罪條例第十一條第一項第三款規定
    後備軍人居住處所遷移，無故不依規定申報者，即處以刑事罰，係為確保國防兵
    員召集之有效實現，維護後備軍人召集制度所必要。其僅課予後備軍人申報義務
    ，並未限制其居住遷徙之自由，與憲法第十條之規定尚無違背。同條例第十一條
    第三項規定後備軍人犯第一項之罪，致使召集令無法送達者，按召集種類於國防
    安全之重要程度分別依同條例第六條、第七條規定之刑度處罰，乃係因後備軍人
    違反申報義務已產生妨害召集之結果，嚴重影響國家安全，其以意圖避免召集論
    罪，仍屬立法機關自由形成之權限，與憲法第二十三條之規定亦無牴觸。至妨害
    兵役治罪條例第十一條第三項雖規定致使召集令無法送達者，以意圖避免召集論
    ，但仍不排除責任要件之適用，乃屬當然（司法院大法官會議釋字第五一七號解
    釋參照）。而九十一年六月二十六日修正公布之妨害兵役治罪條例雖將原第十一
    條條文移列為第十條，並於第十條第一項條文增加「意圖避免召集處理」之文字
    ，而將第十條第一項之犯罪類型限定為「意圖犯」。然修正前之妨害兵役治罪條
    例第十一條第三項本即將犯罪類型限定為「意圖犯」，僅因為確保國防兵員召集
    之有效實現，維護後備軍人召集制度之有效運作，乃將後備軍人有同條第一項各
    款情形，致使召集令無法送達者，均以意圖避免召集論，並依召集種類於國防安
    全之重要程度而分別依同條例第六條、第七條規定科刑，此於修正後同條例第十
    條第三項亦為相同之立法模式，非謂修法後始另行增加「意圖犯」之要件，核先
    說明。次按「遷出戶籍管轄區三個月以上，應為遷出登記。」；「由他戶籍管轄
    區域遷入三個月以上，應為遷入登記。」；「在同一戶籍管轄區域內變更住址，
    應為住址變更登記。」；「戶籍登記之申請，向當事人戶籍所在地之戶政事務所
    為之。」戶籍法第二十條第一項、第二十一條第一項、第二十二條、第二十八條
    分別定有明文。苟業已遷移原居住處所而未為戶籍之登記申報，則有關政府機關
    送達之文書（包含法院送達之文書、後備司令部送達之各種召集令）將因寄送原
    居住處所而無法實際送達本人，乃國人所熟知之常識。是後備軍人居住處所遷移
    ，無故不依規定申報，致使召集令無法送達，縱無避免召集之意圖，亦以意圖避
    免召集論。被告明知其居住處所已於九十一年初，自臺中市○○路○段四五二號
    八樓之二遷移至臺中市○區○○街二一八巷二一弄二號居住，如未依戶籍法相關
    規定辦理登記申報，將使臺中市後備司令部送達之教育召集令，因寄送其原居住
    處所而無法實際送達本人，竟仍未依戶籍法相關規定辦理登記申報，致教育召集
    令無法實際送達其本人，其具有主觀故意至為明顯，殊無論其實際有無避免召集
    之意圖，依妨害兵役治罪條例第十條第三項規定，以意圖避免召集論。綜上所述
    ，本案事證明確，被告犯行洵堪認定。
二、按妨害兵役治罪條例於九十一年六月二十六日修正公布，同年月二十八日起生效
    ，修正前第十一條第一項第三款、第三項已移列為第十條第一項第三款、第三項
    ；修正前第七條第二項則移列為第六條第二項。本案臺中市後備司令部所發之點
    閱召集令，係指定被告甲○○應於九十一年十一月二十日上午八時前往臺中縣烏
    日鄉○○村○○路七四四號成功嶺營區報到，是被告犯罪時間係在妨害兵役治罪
    條例修正公布生效之後，自應適用修正後之新法，核被告所為，係犯妨害兵役治
    罪條例第十條第三項、第一項第三款之後備軍人意圖避免召集處理，居住處所遷
    移，無故不依規定申報，致使點閱召集令無法送達罪，應依同條例第六條第一項
    科刑。爰審酌被告居住處所遷移，無故不依規定申報，致使教育召集令無法送達
    ，雖嚴重破壞國防兵員召集之有效實現及後備軍人召集制度之有效運作，然被告
    犯後已坦承犯行，堪認具有相當程度之悔意等一切情狀，量處如主文所示之刑，
    並諭知易科罰金之折算標準，以示懲儆。
據上論斷，應依刑事訴訟法第二百七十三之一條第一項、第二百九十九條第一項前段
，妨害兵役治罪條例第十條第三項、第一項第三款、第六條第一項，刑法第十一條前
段、第四十一條第一項前段，罰金罰鍰提高標準條例第二條，判決如主文。
中      華      民      國    九十二    年      十      月    二十一    日
                              臺灣臺中地方法院刑事第三庭
                                  法  官  劉  錫  賢
右正本證明與原本無異。
如不服本判決，應於送達後十日內向本院提出上訴狀（須附繕本），上訴於臺灣高等
法院臺中分院。
                                  書記官
中      華      民      國    九十二    年      十      月    二十一    日
附錄本案論罪科刑法條全文：
妨害兵役治罪條例第六條
意圖避免教育召集或勤務召集，而有下列行為之一者，處三年以下有期徒刑：
一  捏造免役、除役、轉役或免除召集原因者。
二  毀傷身體者。
三  拒絕接受召集令者。
四  應受召集，無故逾應召期限二日者。
五  使人頂替本人應召者。
無故不參加點閱召集，或意圖避免點閱召集，而有前項第一款至第三款及第五款行為
之一者，處一年以下有期徒刑、拘役或科新臺幣九萬元以下罰金。
國民兵為避免應召集輔助軍事勤務犯第一項之罪者，處三年以下有期徒刑。
妨害兵役治罪條例第十條
後備軍人意圖避免召集處理有下列行為之一者，處一年以下有期徒刑、拘役或科新臺
幣九萬元以下罰金：
一  離營歸鄉無故不依規定報到，或重複申報戶籍者。
二  拒絕依規定調查，或體格檢查不到者。
三  居住處所遷移，無故不依規定申報者。
國民兵犯前項第三款之罪者，處六月以下有期徒刑、拘役或科新臺幣三萬元以下罰金
。
後備軍人犯第一項之罪或國民兵犯前項之罪，致使召集令無法送達者，以意圖避免召
集論；分別依第五條或第六條科刑。


司法院資訊處製作；財團法人民間司法改革基金會備份。
